【裁判字號】    95,訴,1424
【裁判日期】    951225
【裁判案由】    妨害自由
【裁判全文】
臺灣彰化地方法院刑事判決              95年度訴字第1424號
公  訴  人  臺灣彰化地方法院檢察署檢察官
被      告  丙○○
上列被告因妨害自由案件，經檢察官提起公訴（95年度偵字第57
06、6769號），本院判決如下：
    主  文
丙○○共同以非法方法，剝奪人之行動自由，處有期徒刑伍月，
如易科罰金，以銀元佰元即新台幣玖佰元折算壹日。
    事  實
一、丙○○因持有甲○○於民國93年10月下旬某日，向他人借款
    時所簽發之本票2 紙【發票人為甲○○，到期日期分別為93
    年10月20日、93年10月26日，金額均為（新台幣）2 萬元】
    ，丙○○除以電話向甲○○及其家人追討債務外，並於94年
    3 月初某日，夥同2 名真實姓名、年籍不詳之成年男子共同
    前往甲○○位在彰化縣溪湖鎮○○○街4 號之住處追討票款
    ，甲○○返家後，經家人告知上情，隨即撥打電話與對方聯
    絡，並相約在彰化縣溪湖鎮「湖東國小」前協商債務，同日
    甲○○騎乘機車依約到場後，雙方乃商談還款方式，丙○○
    因不滿甲○○未能先償還部分款項5,000 元及交付證件以供
    擔保，又不依其指示搭乘渠等所駕駛之自用小客車一同前去
    籌錢，竟與另2 名同行之成年男子，共同基於剝奪人行動自
    由及恐嚇之犯意聯絡，向甲○○恫嚇稱：「若不上車即要加
    以毆打」等語，致甲○○心生畏懼，因受迫而坐上丙○○等
    人所駕駛之自用小客車後座，丙○○並坐在其旁邊，其餘2
    名成年男子其中1 人坐在前座負責駕駛，另1 人則因甲○○
    表示上開機車係胞弟乙○○所有且係新的，故該名男子即下
    車去騎乘該部機車跟隨在後，一同返回甲○○住處欲向其家
    人追討借款，渠等抵達甲○○住處後，因甲○○胞弟乙○○
    見狀唯恐甲○○遭受其他侵害，遂承諾將代為處理甲○○之
    借款後，丙○○始與其他2 名男子一同離去。嗣因甲○○認
    此係重利案件且已無力清償借款而報警處理，始循線查悉上
    情。
二、案經臺灣高等法院臺中分院檢察署函送及臺灣彰化地方法院
    檢察署檢察官自動簽分偵查起訴。
    理  由
一、按被告以外之人於審判外之陳述，雖不符刑事訴訟法第159
    條之1 至第159 條之4 之規定，而經當事人於審判程序同意
    作為證據，法院審酌該言詞陳述或書面陳述作成時之情況，
    認為適當者，亦得為證據。當事人、代理人或辯護人於法院
    調查證據時，知有第159 條第1 項不得為證據之情形，而未
    於言詞辯論終結前聲明異議者，視為有前項之同意，刑事訴
    訟法第159 條之5 定有明文。查本案全部卷證，公訴人、被
    告均不爭執其證據能力，本院復衡以該等供述證據作成時之
    情況，應為適當，是可認後述所引用證據之證據能力均無疑
    義，合先敘明。
二、訊據被告丙○○固不否認在上揭時、地與證人甲○○協商債
    務不成後，與證人甲○○一同返回住處，然矢口否認有何妨
    害自由犯行，辯稱：當日協商債務不成後，係證人甲○○主
    動提議返回其住處再與其家人協商，伊並未強押證人甲○○
    云云，惟查：上開事實，業據證人甲○○於另案（即本院94
    年度訴字第1869號）之94年12月12日審理時到庭結證稱：被
    告他們3 人來我家，那時候我不在家，我弟弟乙○○及母親
    在家，他們走後沒多久，我就回到家，我母親說有人來，我
    就依對方留下的電話回電，並約在湖東國小前見面，見面後
    我要求延期並說現在身上沒錢，被告就要求我要先拿5,000
    元來償還，他說可以載我去湊錢，我沒有要去，後來因為雙
    方沒有談妥，他們3 人就叫我上車，並恐嚇我說如果我不上
    車要打我，因為他們有3 個人，所以我會害怕，才會跟他們
    上車，上車後，他們其中1 人去將我的機車騎走，我上車後
    是坐在後座，旁邊是被告丙○○，另外1 人在前座開車，上
    車後被告跟我說要我將機車拿去當掉，我說機車是我弟弟的
    ，他們要我拿證件去辦貸款，但我沒有拿給他們，他們就將
    我帶回我家，要叫我家人出來談判等語（參見本院94年度訴
    字第1869號卷，第36-37 頁）；且證人甲○○於95年6 月1
    日偵查中亦具結證稱：在去年農曆春節後，被告丙○○與另
    2 名男子到我家找我討債，當時我不在家，我返家後才依對
    方所留電話聯絡，約在湖東國小見面，當天我騎機車前往，
    被告要求我拿5,000 元給他，因為我身上沒有錢，他本來要
    我抵押證件，我沒帶證件，他們就要我上車跟他們走，我拒
    絕，他們就硬要我上車，並把我載回家，他們要我家裏人代
    為付錢，他們其中1 人開車，我坐在後座，被告丙○○就坐
    在我旁邊，另1 人則去騎我的機車跟著回去，當時因為他們
    有3 人，所以我很害怕才上車等語（參見95年度他字第1164
    號卷，第49-50 頁）。又證人乙○○於另案（即本院94年度
    訴字第1869號）之94年8 月7 日警詢時證述：被告丙○○於
    94年3 月初，押我哥哥甲○○來催討向地下錢莊之借款4 萬
    元，因甲○○無力償還，被告帶了幾名不認識的人來，表示
    不還錢，要再押甲○○出去籌錢，我怕甲○○受侵害，即由
    我答應1 個月處理等語（溪警刑字第0940003456號警詢卷，
    第12-13 頁）；而證人乙○○亦於該案（即本院94年度訴字
    第1869號）之94年12月12日審理時到庭結證稱：很早以前我
    就認識被告丙○○，我們是國中同學校的，被告去找過我哥
    甲○○討債，有1 次是被告與我哥哥一起回來，其他人我不
    認識，因為我哥向人借錢，被告他們是來要錢的，那天我怕
    我哥會出事，我就說我要幫我哥付，請他們延期，後來我有
    幫我哥還1 萬元，是拿給被告丙○○等語（參見本院94年度
    訴字第1869號卷，第40-42 頁）。核諸上開證人所述均係前
    後一致，且互核相符，又當天證人甲○○乃自行騎乘機車前
    往湖東國小，其亦表示該機車係伊胞弟所有且為新的，不能
    被弄丟等情，業據其證述在卷，且為被告所不否認，參諸當
    日證人甲○○係與被告協商還款未果而意見不合，證人甲○○豈有棄自己所騎來之機車不顧，而自願搭乘被告等人所駕
    駛之車輛返家，此顯然違背常情。又被告自承為追討借款曾
    前往證人甲○○住處，是被告顯然知悉證人甲○○住處而無
    須他人指引，證人甲○○若自願與被告等人一同返家由家人
    代為解決債務，被告及證人甲○○大可以自己原本之交通工
    具分別前往，被告何需大費周章要求證人甲○○必需改乘由
    其所駕駛之自用小客車，並責由同行之人騎乘證人甲○○之
    機車，被告此舉無非是要限制證人甲○○之行動自由，是以
    綜上所述，證人甲○○、乙○○所為前揭證詞應較符合常理
    ，堪以憑採，被告等人確有上開妨害自由之事實，堪以認定
    。被告空言所為前揭辯詞，應係事後卸責之詞，不足採信。
    本件事證明確，被告上開犯行堪以認定，應依法論科。
三、查被告行為後，刑法及刑法施行法業於94年2 月2 日經總統
    修正公布，並於95年7 月1 日施行（下稱新刑法，修正前刑
    法下稱舊刑法），參酌最高法院95年5 月23日刑事庭第8 次
    會議有關新舊法適用原則之決議，新刑法第2 條第1 項之規
    定，係規範行為後法律變更所生新舊法律比較適用之準據法
    ，於新刑法施行後，應適用新刑法第2 條第1 項之規定，為
    「從舊從輕」之比較。又基於罪刑法定原則及法律不溯及既
    往原則，行為之處罰，以行為時之法律有明文規定者為限，
    必行為時與行為後之法律均有處罰之規定，始有新刑法第2
    條第1 項之適用。另於比較時應就罪刑有關之共犯、未遂犯
    、想像競合犯、牽連犯、連續犯、結合犯，以及累犯加重、
    自首減輕暨其他法定加減原因（如身分加減）與加減比例等
    一切情形，本於統一性及整體性原則，綜其全部罪刑之結果
    而為比較。本案涉及法律變更之部分，經依如附表１所示比
    較新舊刑法之理由及結果，以舊刑法有利於被告，依新刑法
    第2 條第1 項前段規定，自應適用最有利於被告之舊刑法，
    先予敘明。
四、按共同正犯，係共同實施犯罪行為之人，在共同意思範圍內
    ，各自分擔犯罪行為之一部，相互利用他人之行為，以達其
    犯罪之目的，其成立不以全體均參與實施犯罪構成要件之行
    為為要件；參與犯罪構成要件之行為者，固為共同正犯；以
    自己共同犯罪之意思，參與犯罪構成要件以外之行為，或以
    自己共同犯罪之意思，事前同謀，而由其中一部分人實行犯
    罪之行為者，亦均應認為共同正犯，使之對於全部行為所發
    生之結果，負其責任（最高法院92年度台上字第2824號判決
    意旨可資參照）。次按刑法第302 條之妨害自由罪，原包括
    私禁及以其他非法方法剝奪人之行動自由而言，所謂非法方
    法，當包括強暴脅迫等情事在內。縱其所為，合於刑法第
    305 條恐嚇危害安全之情形，仍應視為剝奪行動自由之部分
    行為（最高法院74年度台上字第3404號判例要旨可資參照）
    ，是核被告丙○○上揭所為，係犯刑法第302 條第1 項之剝
    奪他人行動自由罪（被告剝奪被害人甲○○行動自由行為繼
    續中，恐嚇被害人甲○○之行為，為其剝奪被害人甲○○行
    動自由之部分行為，不另論罪）。又被告丙○○與另2 名姓
    名年籍不詳之成年男子間，就上開犯行，有犯意聯絡及行為
    分擔，俱為共同正犯。爰審酌被告之素行、智識程度，僅為
    友人討債即剝奪被害人之行動自由，暨其犯罪之目的、手段
    、所生之危害，又犯後復否認犯行、態度不佳、未見悔意等
    一切情狀，量處如主文所示之刑。另按關於易科罰金之折算
    標準及期限，參酌前揭最高法院95 年 度第8 次刑事庭會議
    決議，並未敘明易刑處分應與罪刑有關之共犯、未遂犯、想
    像競合犯、牽連犯、連續犯、結合犯，以及累犯加重、自首
    減輕暨其他法定加減原因（如身分加減）與加減例等一切情
    形，綜合而為比較，依明示其一排除其餘之法理，易刑處分
    自不在此綜合比較之範圍，此部分於新法施行後，應另依新
    法第2 條第1 項之規定，適用最有利於行為人之法律，經比
    較修正前後之易科罰金折算標準結果，以修正前之規定，較
    有利於被告，理由詳如附表２所示。
據上論斷，應依刑事訴訟法第299 條第1 項前段，刑法第2 條第
1 項前段、第302 條第1 項，修正前刑法第28條、第41條第1 項
前段，罰金罰鍰提高標準條例第1 條前段，修正前罰金罰鍰提高
標準條例第2 條，判決如主文。
本案經檢察官張尹敏到庭執行職務。
中    華    民    國    95    年    12    月    25    日
               刑事第二庭    審判長法  官       簡璽容
                                   法  官       簡婉倫
                                   法  官       郭麗萍
以上正本證明與原本無異。
如不服本判決，應於判決送達後10日內，向本院提出上訴狀（ 須
附繕本 ）。
告訴人或被害人對於判決如有不服具備理由請求檢察官上訴者，
其上訴期間之計算係以檢察官收受判決正本之日期為準。
中    華    民    國    95    年    12    月    27    日
                                   書記官       張子涵
附表１：
┌──┬─────┬─────────────────────────┐
│編號│修正事項  │  以各別修正事項討論新、舊法之比較適用            │
├──┼─────┼─────────────────────────┤
│ 一 │共同正犯  │刑法第28條有關共同正犯之規定，僅作文字修正，對於狹│
│    │          │義共同正犯（指有犯意聯絡及行為分擔之數行為人）之認│
│    │          │定，不生任何影響。                                │
├──┼─────┼─────────────────────────┤
│ 二 │主刑罰金  │(一)刑法修正施行前，依罰金罰鍰提高標準條例第1 條前段│
│    │部分      │  規定，依法律應處罰金、罰鍰者，就其原定數額得提高│
│    │          │  為2倍 至10倍（刑法乃係定明10倍）。中華民國94年1 │
│    │          │  月7日 刑法修正施行後，依刑法施行法第1 條之1 規定│
│    │          │  ，刑法分則編所定罰金之貨幣單位為新臺幣，而94年1 │
│    │          │  月7 日刑法修正時，刑法分則編未修正之條文定有罰金│
│    │          │  者，自94年1 月7 日刑法修正施行後，就其所定數額提│
│    │          │  高為30倍。但72年6 月26日至94年1 月7 日新增或修正│
│    │          │  之條文，就其所定數額提高為3 倍。是以刑法之貨幣單│
│    │          │  位由「元（指銀元）」變更為「新臺幣」，且刑法分則│
│    │          │  之罰金數額，亦視該分則先前曾修正與否，而分別提高│
│    │          │  3 或30倍。經按現行法規所定貨幣單位折算新臺幣條例│
│    │          │  第2 條之規定折算後等值，故新法並未較有利。      │
│    │          │(二)刑法第33條第5 款有關罰金刑部分，在新法部分係規定│
│    │          │  為罰金：新臺幣1,000 元以上，以百元計算之。而舊法│
│    │          │  時則係規定為罰金：1 元以上，修正後之規定並非較有│
│    │          │  利於被告。                                      │
├──┴─────┴─────────────────────────┤
│總結：本案綜合前開結果，仍應適用舊法之規定。                        │
└──────────────────────────────────┘
附表２：
┌─────┬─────────────────────────┐
│修正事項  │新、舊法之比較適用                                │
├─────┼─────────────────────────┤
│易科罰金  │刑法第41條第1項前段關於得易科罰金之規定，修正前係 │
│          │以「因身體、教育、職業、家庭之關係或其他正當事由，│
│          │執行顯有困難」為其要件，新法則刪除此要件，修正理由│
│          │說明上述規定限制過嚴，欠缺彈性，與易科罰金制度旨在│
│          │救濟短期自由刑流弊之旨趣不符，且刪除該要件後使檢察│
│          │官得視具體個案審酌宜否易科罰金，更符告易科罰金制度│
│          │之意旨。另修正前刑法第41條第1項前段配合罰金罰鍰提 │
│          │高標準條例第2條（現已刪除）之規定，係以「銀元300元│
│          │即新台幣900元折算1日」為易科罰金之折算標準，至修正│
│          │後之刑法第41條第1項乃係以「新台幣1,000元、2,000元 │
│          │或3,000元折算1日」為易科罰金之折算標準。而觀諸歷年│
│          │來之實務運作情形，在法院宣告易科罰金折算標準之案件│
│          │，檢察官執行時乃以准予易科罰金為原則，不准易科罰金│
│          │為例外，是以比較修法前後就易科罰金准否及折算標準之│
│          │規定，應認修正後刑法第41條第1項前段提高易科罰金之 │
│          │折算標準之適用，對於行為人而言較為不利。是依刑法第│
│          │2 條第1 項前段，應適用修正前刑法第41條第1 項前段之│
│          │規定。                                            │
└─────┴─────────────────────────┘


司法院資訊處製作；財團法人民間司法改革基金會備份。
